【裁判字號】    99,簡上,219
【裁判日期】    990721
【裁判案由】    返還不當得利
【裁判全文】
臺灣臺北地方法院民事判決             99年度簡上字第219號
上  訴  人  甲○○
被 上訴 人  丙○（台灣）商業銀行股份有限公司
法定代理人  乙○○
訴訟代理人  賴盛星律師
複 代理 人  劉淑琴律師
上列當事人間返還不當得利事件，上訴人對於民國99年2月24日
本院臺北簡易庭98年度北簡字第31784號第一審判決，提起上訴
，本院於民國99年6月25日言詞辯論終結，判決如下：
    主  文
原判決廢棄。
被上訴人應給付上訴人新臺幣壹拾萬元，及自民國九十八年十月
十四日起至清償日止，按年息百分之五計算之利息。
第一、二審訴訟費用由被上訴人負擔。
    事實及理由
一、上訴人起訴主張：其於民國98年5 月15日於臺中火車站遺失
    信用卡，訴外人雲欣豪於同年月15日假冒被上訴人客服人員
    以掛失程序之手段，向上訴人騙取個人資料及身份辨識密碼
    後，便冒用上訴人之資料向被上訴人申請預借現金。上訴人
    於同年月16日再次向被上訴人確認，始知信用卡已被冒用預
    借現金並遭盜領。事後因被上訴人行員態度強硬，要求上訴
    人須負擔遭盜領之款項新台幣（下同）10萬元，惟上訴人從
    未向被上訴人申請預借現金，且上訴人所持有是信用卡而非
    現金卡，預借現金之功能為被上訴人主動附加，被上訴人透
    過電話核發密碼之作業，致使上訴人損失慘重，被上訴人將
    身份辨識密碼與預借現金密碼混為一談，規避其相關責任。
    再者，兩造間所簽訂之信用卡約定條款中明白規定24小時失
    卡零風險，而解釋上應包括預借現金部分，但事故發生後，
    卻又要求上訴人負擔掛失前之損失。若被上訴人所保障部分
    不包含預借現金，則應非擅自附加預借現金之功能，致提高
    失卡之風險，是該約定條款應非公平。又被上訴人核發預借
    現金功能之密碼應係以書面通知為之，而非以電話核發密碼
    ，有違兩造間之約定，被上訴人以電話核發密碼致上訴人受
    有被雲欣豪以上訴人名義預借現金之損害。為此爰依民法不
    當得利法律關係請求被上訴人返還上訴人先行繳納之系爭款
    項云云。
二、被上訴人則以：申請預借現金係上訴人掛失系爭信用卡前所
    發生之損失，依信用卡約定條款第17條第3 項約定，該損失
    應由上訴人負擔，故伊基於前開約定條款請求原告清償預借
    現金款項10萬元係基於有效之契約而受領，況伊於以上訴人
    名義預借現金時，已支付該現金款項，故伊向上訴人收取該
    預借款項10萬元，並未受有利益。且上訴人係因雲欣豪騙取
    個人資料及身份辨識密碼後方遭他人以上訴人名義申請預借
    現金，故上訴人信用卡遭他人盜用，係因上訴人自己行為所
    造成，上訴人要求伊賠償損失即無理由。又依信用卡條款第
    10條已有「預借現金」字體顯示，況一般人皆知信用卡有預
    借現金功能，上訴人自難有不知之理云云置辯。
三、本件經原審法院為上訴人全部敗訴之判決，上訴人提起上訴
    ，並聲明：(一)原判決廢棄；(二)被上訴人應給付上訴人10萬元
    ，及自起訴狀繕本送達翌日起至清償日止，按年息百分之5
    計算之利息。被上訴人則聲明：駁回上訴。
四、兩造不爭執之事實：
  (一)98年5 月15日21時30分許，上訴人在台中火車站遺失向被上
    訴人銀行所申請之信用卡。約23時許，訴外人雲欣豪佯以被
    告行員名義，撥電話給上訴人，並騙取上訴人詳細個人資料
    與身份辨識密碼。
  (二)98年5 月15日23時36分被上訴人接到自稱上訴人之人（即雲
    欣豪）詢問如何預借現金，經被上訴人行員與來電者核對身
    份資料後，被上訴人行員為來電者設定電話密碼，並告知來
    電者依電話語音指示自行設定欲借現金之密碼。
  (三)雲欣豪在98年5 月15日23時49分起至23時55分止分次預借現
    金共10萬元。
  (四)上訴人於98年5 月16日多次電話聯絡被告是否已辦妥信用卡
    ，被上訴人行員回覆並無掛失資料，下午5 時35分上訴人表
    示要掛失，被上訴人遂辦理掛失手續。
    以上事實為兩造所不爭執，並有內政部警政署鐵路警察局98
    年12月24日鐵警刑字第0980015358號函送雲欣豪竊盜案移送
    書、警詢筆錄及臺灣新竹地方法院檢察署98年度偵字第4879
    號、5545號起訴書附卷供參，應堪信為真實。
五、上訴人主張伊向被上訴人所申請之信用卡，並未申請預借現
    金之功能，被上訴人竟主動附加該功能而未告知伊，致第三
    人冒用伊名義向被上訴人取得預借現金之密碼後而向上訴人
    辦理現金提領，被上訴人於預借現金之密碼核發如此草率，
    卻又於信用卡約定條款中載明單獨將現金提領之部分排除於
    失卡保障範圍，更顯不公，被上訴人自應依民法不當得利法
    律關係返還該款項，為被上訴人所否認，並以前開情詞置辯
    ，是本件爭點厥為：(一)兩造間就系爭款項是否成立消費借貸
    關係；(二)上訴人就該冒其名義向被上訴人預借現金之行為應
    否負擔表見代理之責任；(三)被上訴人於本件申請預借現金之
    核貸流程是否已盡善良管理人之注意義務？茲分析如后：
  (一)被上訴人雖抗辯一般人皆知悉信用卡有預借現金功能，且信
    用卡條款第10條亦有載明「預借現金」等語，上訴人自難偽
    稱不知系爭信用卡有預借現金之功能，其本於信用卡約款受
    領該款項，自非不當得利云云。然查，依兩造間之系爭信用
    卡申請書上所載「本人□同意□不同意（請勾選）丙○銀行
    於核准本人信用卡申請後，主動寄發預借現金密碼函。如不
    同意丙○銀行寄發預借現金密碼函者，未來倘需預借現金密
    碼，需致電本行00-0000-0000提出申請。」等語，是若持卡
    人於申辦信用卡時於上開選項勾選不同意，則依上開約定，
    持卡人於欲申請預借現金時，需另行透過申請手續向銀行為
    之，準此尚難認持卡人於申請信用卡時，與銀行間就信用卡
    預借現金部分已達成合致，是縱然一般信用卡多附隨預借現
    金之功能，然持卡人與銀行間是否成立預借現金之消費借貸
    關係，仍應獨立於兩造間之信用卡契約關係以認定之。況觀
    諸被上訴人單方所制訂之信用卡約款，亦將現金提領之部分
    單獨排除於一般信用卡失卡保障範圍外，姑不論該約款是否
    有民法第247條之1顯失公平之疑義，被上訴人既將現金提領
    之失卡風險與一般信用卡使用之失卡風險為不同之規範，益
    徵持卡人與銀行間之信用卡契約關係與預借現金契約關係，
    應屬兩個獨立之契約。經查，本件上訴人主張伊於上開約定
    勾選不同意，亦即伊於被上訴人核發系爭信用卡時並未取得
    預借現金之密碼等情，為被上訴人所不爭執，且觀諸兩造均
    不爭執之第三人雲欣豪係冒用上訴人名義透過電話向被上訴
    人取得預借現金之密碼乙節，堪認上訴人上開主張為真實。
    承上所述，上訴人與被上訴人是否成立預借現金之契約即應
    獨立於兩造間之信用卡契約以觀之。
  (二)被上訴人雖抗辯上訴人係因雲欣豪騙取個人資料及身份辨識
    密碼後方遭他人以上訴人名義申請預借現金，故上訴人信用
    卡遭他人盜用，係因上訴人自己行為所造成，上訴人要求伊
    賠償損失即無理由云云。準此，此部分應審究者為：上訴人
    應否負表見代理之責，分述如下：
  1.按代理人於代理權限內，以本人名義所為之意思表示，直接
    對本人發生效力；另由自己之行為表示以代理權授與他人，
    或知他人表示為其代理人而不為反對之表示者，對於第三人
    應負授權人之責任，民法第103 條第1 項、第169 條前段定
    有明文。惟關於由自己之行為表示以代理權授與他人者，對
    於第三人應負授權人之責任，原以本人有使第三人信為以代
    理權授與他人之行為，為保護代理交易之安全起見，有使本
    人負相當責任之必要而設，故本人就他人以其名義與第三人
    所為之代理行為應負授權人之責任者，須以他人所為之代理
    行為，係在其曾經表示授與他人代理權之範圍內，為其前提
    要件。而關於知他人為其代理人而不為反對之意思表示，須
    負表見代理授權人之責任者，必本人已知悉他人表示為其代
    理人，而不為反對之意思表示，始應就該他人以其代理人之
    身分所為之法律行為負授權人之責，倘他人並無以本人之代
    理人身份為法律行為，尚無由責令本人負授權人責任之理，
    最高法院93年度臺上字第2196號、85年度臺上字第1613號裁
    判意旨可資參照。縱有代理權，而與第三人為法律行為時，
    非以本人名義為之者，亦不成立代理；又雖與第三人為法律
    行為時，未明示其為代理人，而如相對人按其情形，應可推
    知係以本人名義為之者，固難謂不發生代理之效果，即所謂
    之「隱名代理」，惟如代理人當時係以自己之名義而為，即
    非以代理人之資格而為，已甚明顯者，仍不能認其為代理他
    人而為；再無權代理或表見代理，除欠缺代理權外，非具備
    代理其他之要件，不能成立，故無代理權，又非以他人代理
    人名義而與第三人為法律行為者，當不發生無權代理因本人
    承認而對本人發生效力，或使本人負表見代理授權人責任之
    問題，最高法院70年度台上字第2160號判決意旨亦可參照。
    是表見代理與冒名之區別，在於表見代理仍須「以他人之代
    理人名義（即以本人名義）」為法律行為，而冒名者，並非
    以他人之代理人名義，而係僭稱自己即為他人，二者並不相
    同。
  2.經查，上訴人於98年5 月15日21時30分許在臺中火車站遺失
    向被上訴人銀行所申請之信用卡。雲欣豪於同日23時佯以被
    上訴人行員名義，撥電話給上訴人，並騙取上訴人詳細個人
    資料與身份辨識密碼。後被上訴人於98年5 月15日23時36分
    接到自稱上訴人之人（即雲欣豪）詢問如何預借現金，經被
    上訴人行員與來電者核對身份資料後，被上訴人行員為來電
    者設定電話密碼，並告知來電者依電話語音指示自行設定欲
    借現金之密碼。嗣雲欣豪在98年5 月15日23時49分起至23時
    55 分 止分次預借現金共10萬元等情，為兩造所不爭執，堪
    信為真實，已如上述。可知雲欣豪自始均係以上訴人之名義
    表明申辦預借現金之意思，而非係以上訴人之代理人名義申
    辦預借現金，且均未表明係代理本人之意思，自與表見代理
    之要件不符。是以，難認上訴人有授權雲欣豪辦理預借現金
    之行為，本件自無使本人即上訴人負表見代理授權人責任之
    問題。
  3.綜上，上訴人本人並未申辦預借現金，亦未授權任何第三人
    申辦預借現金，而雲欣豪自始均係以上訴人之名義表明預借
    現金之意思，而非係以上訴人之代理人名義，亦未表明係代
    理本人之意思，自與表見代理之要件不符。上訴人既不負表
    見代理之責，則上訴人與被上訴人間自不成立消費借貸關係
    。
  (三)另就經濟觀點而言，發卡銀行具有較強之經濟能力，可藉由
    保險或其他方式轉嫁風險，或以較強之談判實力與特約商店
    約定風險比例分擔（例如保險等），故由發卡銀行承擔被冒
    用之風險，較之經濟能力較弱之持卡人承擔此一風險，顯更
    符合效益與經濟成本之考量。而查，被上訴人銀行既約定持
    卡人得以電話之簡易方式申請預借現金之密碼，而該密碼又
    係預借現金之重要憑藉，發卡銀行自應就核發密碼之過程為
    更嚴謹之審查或運作機制，例如以持卡人原先預留之電話再
    行與持卡人核對身份或以簡訊之方式做進一步確認，被上訴
    人以非不能而係不為之經營態度，課消費者承擔因此產生之
    損失，此等情形自難謂公平。
六、綜上所述，上訴人並未申辦預借現金，亦未授權任何第三人
    申辦預借現金，且因雲欣豪係以上訴人名義申報預借現金，
    上訴人不負表見代理之責，則上訴人與被上訴人間自未成立
    消費借貸關係應認被上訴人係遭雲欣豪詐騙，該等損失自難
    認應由上訴人負擔。從而，上訴人依不當得利法律關係請求
    被上訴人返還所受領之10萬元，及自起訴狀繕本送達翌日即
    98 年10月14日（起訴狀繕本送達日為98年10月13日，有送
    達證書在卷可稽，見原審卷第5頁）起至清償日止，按年息
    百分之5計算之利息，為有理由，應予准許。原審遽為上訴
    人敗訴之判決，尚有未合。上訴人執此上訴，求予廢棄改判
    ，為有理由，爰由本院改判如主文所示。
七、本件事證已臻明確，兩造其餘攻擊防禦方法，經審酌後，或
    與本件無涉，或與判決結果不生影響，毋庸一一論列，併此
    敘明。
八、訴訟費用負擔之依據：民事訴訟法第78條。
中    華    民    國    99    年    7    月    21    日
                  民事第六庭    審判長法  官  朱漢寶
                                      法  官  楊晉佳
                                      法  官  陳雯珊
以上正本係照原本作成。
本判決不得上訴。
中    華    民    國    99    年    7    月    21    日
                                      書記官  陳彥樺

司法院資訊處製作；財團法人民間司法改革基金會備份。
